【裁判字號】    92,上訴,1153
【裁判日期】    920605
【裁判案由】    強盜等
【裁判全文】
臺灣高等法院刑事判決                          九十二年度上訴字第一一五三號
    上  訴  人
    即  被  告  丁○○
    指定辯護人  本院甲○辯護人  王永炫
右上訴人因強盜等案件，不服臺灣板橋地方法院九十一年度訴字第一０六號，中華民
國九十二年二月十日第一審判決（起訴案號：臺灣板橋地方法院檢察署九十年度偵字
第一八九九０號、一九二五六號），提起上訴，本院判決如左：
    主  文
原判決關於丁○○部分撤銷。
丁○○結夥三人以上攜帶兇器於夜間侵入有人居住之建築物，以強暴、脅迫至使不能
抗拒，而取他人之物，處有期徒刑柒年貳月﹔頭套伍頂（其中貳頂已扣案）、手銬貳
副（已扣案）、手套參副、水果刀壹把、膠帶壹捲及改造玩具手槍壹支均沒收。又共
同連續行使變造國民
信棋國民
套伍頂（其中貳頂已扣案）、手銬貳副（已扣案）、手套參副、水果刀壹把、膠帶壹
捲、改造玩具手槍壹支及變造之丙○○國民
收。
    事  實
一、緣綽號「大頭」之不詳姓名年籍成年男子因見戊○○、乙○○夫婦從事珠寶生意
    ，平日常於深夜攜帶大批珠寶回家，認有機可趁，遂策劃並與丁○○、己○○（
    業經判決確定）基於共同意圖為自己不法所有之犯意聯絡，先於民國（下同）八
    十九年四月十五日晚上，嗣由「大頭」準備非槍砲彈藥刀械管制條例列管之改造
    玩具手槍乙支及手銬二副（單鍊式及雙軌式各一副），己○○則提供頭套五頂、
    手套三副、水果刀一把及膠帶一捲，作為犯案之用，嗣由「大頭」駕駛所有之白
    色喜美轎車（車牌卸下）搭載丁○○、己○○，前往戊○○夫婦位於台北縣三重
    市○○路○段三六號六樓住處勘查地形並跟監發現該夫婦當日確有到台北市某二
    樓珠寶拍賣場（俗稱標場）。之後，渠等即結夥於次日（即十六日）凌晨三時許
    之夜間，由「大頭」駕駛前開轎車搭載丁○○、己○○，共同攜帶上開手銬、頭
    套、手套、膠帶、改造玩具手槍及客觀上足以危害人之生命、身體、安全之水果
    刀，到前揭戊○○夫婦住處之地下四樓停車場，各自戴上攜帶之頭套、手套，並
    躲藏在安全門後方埋伏，待同日上午七時許，陳某夫婦駕車歸來，戊○○先下車
    走近推開安全門欲按電梯，「大頭」等三人隨即衝出，由「大頭」持前開改造玩
    具手槍抵住戊○○之腹部並用台語喝令「不要動，再動就開槍」等語，戊○○見
    狀心生畏懼，不敢妄動，隨即由丁○○即以膠帶將戊○○之嘴巴封住並戴上頭套
    ，再以單鍊式手銬銬住陳某之手拖行至陳某所駕駛之自小客車後方，將陳某銬在
    其車後車廂連桿上，同時己○○則持水果刀拉開該車駕駛座旁車門，將乙○○身
    體上半身壓在該車排檔處，因石女掙扎喊救，丁○○見狀立即從右前乘客座打開
    車門，並以手腳壓住石女雙腳，協助以膠帶封捆石女之眼睛及嘴巴，再以雙軌式
    手銬將石女銬住，以此強暴、脅迫方式，致陳某夫婦不能抗拒，而強搶該夫婦放
    在車內後車廂之現金新台幣（下同）十五萬元及如附表壹所示價值約一仟三百四
    十八萬元之珠寶乙批，得手後，「大頭」等三人隨即駕車前往「大頭」位於台北
    縣新莊市之租住處朋分強盜所得現金十五萬（每人分得五萬元）及將強劫而來之
    珠寶暫放該處。又丁○○與己○○及綽號「大頭」者為求銷贓之便，另基於共同
    行使變造特種文書之犯意聯絡，由己○○提供其前於桃園縣中壢市路上拾得之丙○○國民
    照片換貼於前揭丙○○國民
    華及丁○○共同攜帶強劫而來之珠寶，分別於八十九年四月二十五日起至同年六
    月二十九日止，至如附表貳所示之當鋪，推由己○○持已變造完成之丙○○國民
    名字及捺指印，並將上開變造之國民
    ，足生損害於丙○○及戶政機關對國民身分上登載事項之正確性。嗣經警追查上
    開戊○○夫婦遭強搶之珠寶，而循線於九十年十月七日，在己○○位於桃園縣平
    鎮市○○路南勢二段六四號之檳榔攤內，查獲黃某，並扣得搶奪所得之藍寶石戒
    子一枚，再經由黃某之供述，查獲丁○○，而偵知上情。
二、案經台北縣政府警察局土城分局報請台灣板橋地方法院檢察署檢察官偵查起訴。
    理  由
一、右揭上訴人即被告丁○○如何於右揭時地，夥同己○○及綽號「大頭」之不詳姓
    名年籍成年男子，共同攜帶水果刀、改造玩具手槍、手銬、頭套及膠帶等工具，
    於夜間侵入被害人戊○○夫婦位於台北縣三重市住處之地下停車場內，而以右述
    之以改造玩具手槍抵住被害人戊○○及以膠帶綑綁被害人乙○○等強暴、脅迫方
    式，致使被害人戊○○、乙○○不能抗拒，而強劫被害人戊○○夫婦所有現金十
    五萬元和如附表壹所示價值之珠寶等財物等事實，業據被告於警訊時及偵審中坦
    承不諱，核與同案被告己○○於警訊時及偵審中供述如何強劫被害人戊○○夫婦
    財物之情節相符，並經被害人戊○○、乙○○分別於警訊及原審法院調查時指訴
    綦詳在卷，且有被害人戊○○出具之贓物認領保管單乙紙、提出之被搶清單二紙
    在卷及遺留犯罪現場經警查扣之手銬二副扣案可證，而同案被告己○○將所強劫
    之珠寶於附表貳所示之時間、地點前往附表貳所示之當鋪典當朋分花用之事實，
    亦據被告及同案被告己○○於警訊時及偵審中供承在卷，且經證人即當鋪業者陳
    鶴昇、高順顯、廖文宗、陳忠武、高台生、王志明及林豐澤等人分別於警訊時證
    述明確在卷（見台灣板橋地方法院檢察署九十年度偵字一九二五六號偵查卷第七
    一頁至第一０六頁），復有當鋪之當票二張、贖物憑證一張及登記簿影本五紙附
    卷足資佐證，而同案被告己○○前往附表貳編號１所示之漢口當鋪典當珠寶時，
    在當鋪贖物憑證上按捺之指紋，經送請內政部警政署刑事警察局輸入電腦比對鑑
    定結果，發現與該局檔存己○○指紋卡之左拇指指紋相符，確屬己○○所按無誤
    ，有該局九十年二月二十日（九０）刑紋字第二五一三四號鑑驗書一份在卷可憑
    所有財物，核與事實相符。
二、訊據被告固供承有於附表貳所示時間，與同案被告己○○及綽號「大頭」者共同
    前往附表貳所示當舖典當強劫而來之珠寶等物，並朋分典當款項之事實，惟矢口
    否認有行使變造國民
    之國民
    華將其前於桃園縣中壢市路上拾得之被害人丙○○國民
    一張，交由綽號「大頭」者以換貼照片之方式，變造被害人丙○○之國民
    ，嗣先後於附表貳所示時間、地點，前往各該當鋪，假冒被害人丙○○之名義，
    連續在當票或贖物憑證上，簽寫被害人丙○○之名字及捺指印，並將上開變造之
    丙○○國民
    被告己○○於警訊時、偵查中及原審法院審理中供承不諱在卷，並有遭變造之被
    害人丙○○國民
    光華及「大頭」強劫被害人戊○○夫婦財物後，即行朋分所得之現金十五萬元，
    而就該等強劫而來之珠寶，衡情當必謀議如何處理，或典當或變賣以求現，而就
    如何典當或變賣之方式自亦有所謀議及如何分工，茲查被告與同案被告己○○及
    綽號「大頭」者自八十九年四月二十五日迄同年六月二十九日，先後於附表貳所
    示時間共同前往台北及台中等地典當該等強劫而來之珠寶，而因前揭變造之被害
    人丙○○國民
    出面典當，並於典當後朋分款項，此被告亦供承先後分得款項計五、六十萬元云
    云（見九十年度偵字第一八九九０號偵查卷第二二頁、九十年偵字第一九二五六
    號偵查卷第四九頁及本院卷第三五頁、九十二年五月二十二日審判筆錄），被告
    竟於同案被告己○○前往附表貳所示當鋪典當強劫而來之珠寶時均偕同前往，並
    朋分典當所得之款項，且查系爭珠寶係被告及同案被告己○○、「大頭」共同強
    劫而來，惟何以均推由同案被告己○○出面典當，此無非係因渠等為典當強劫而
    來之珠寶所使用
    告就此以變造被害人丙○○國民
    與其無涉而均不知情，此被告於警訊時供承伊與己○○等人一起前往典當強劫而
    來之珠寶，當時是由己○○持假的
    次典當時就已經知道己○○是使用假的
    偵字第一八九九０號偵查卷第二二頁背面及七八頁背面），綜上所述，被告所辯
    各節，要屬推諉卸責之詞，殊無足採，而查被告等變造被害人丙○○之國民身分
    證，並持以供典當強劫而來之珠寶時之
    及戶政機關對國民身分上登載事項之正確性，事證明確，被告此部份犯行，亦堪
    認定。
三、而查被告行為後，懲治盜匪條例業經總統於九十一年一月三十日明令公布廢止，
    刑法第三百二十八條第一項普通強盜罪及第三百三十條加重強盜罪，亦經總統於
    九十一年一月三十日同日公布修正，並均自同年二月一日生效，而在懲治盜匪條
    例未公布廢止生效前，因該條例為刑法之特別法，依特別法優於普通法之法律適
    用原則，自無適用相關修正前刑法相關強盜罪規定之餘地，但懲治盜匪條例之廢
    止時並同時修正刑法相關法條，立法目的在以修正後之刑法相關強盜罪法條取代
    該條例部分相關法條，而因該條例廢止前，與新修正之刑法相關法條，均有刑罰
    規定，自屬刑法第二條第一項之行為後法律之變更，而非犯罪後之法律已廢止其
    刑罰，應就行為時有效之懲治盜匪條例與裁判時之修正後刑法之相關規定比較適
    用（參照最高法院二十五年上字第二六七號、二十八年上字第二三九七號判例）
    ，比較結果以普通刑法為有利於被告，自應適用普通刑法﹔另查被告持以強盜所
    用之水果刀一支，刀鋒銳利，若持以行兇，客觀上足以傷害人之生命、身體、安
    全而具有危險性，應屬兇器無疑。而被告與同案被告己○○等人謀議強劫被害人
    戊○○夫婦財物後，隨即於八十九年四月十六日凌晨凌晨三時許之夜間，共同攜
    帶上揭對人之身體、生命、安全具有危險性之兇器水果刀，侵入被害人戊○○夫
    婦上揭住處之地下四樓停車場埋伏，而於被害人戊○○夫婦駕車返回該停車場時
    ，即行共同強劫被害人戊○○夫婦之財物，核被告所為，係犯修正後刑法第三百
    三十條第一項第一款、第三款、第四款之結夥三人以上攜帶兇器於夜間侵入有人
    書罪。被告與己○○及綽號「大頭」之不詳姓名年籍成年男子間，具有犯意聯絡
    及行為分擔，均為共同正犯。被告變造被害人丙○○之國民
    ，其變造特種文書之低度行為應為其行使變造特種文書之高度行為所吸收，不另
    論罪。被告先後多次行使變造特種文書犯行，時間緊接，手段相似，觸犯構成要
    件相同之罪名，顯係基於概括犯意為之，應依連續犯規定論以一罪，並加重其刑
    。而查刑法上所謂之牽連犯，係指二個以上之行為間具有方法與結果關係者，亦
    即該方法行為必係犯一罪之必要手段，而該結果行為亦必其所必然，始足成立（
    參照最高法院二十九年上字第九九０號判例），查本件被告強劫被害人戊○○夫
    婦財物後，並非當然致犯行使變造特種文書之結果，而被告行使變造特種文書亦
    非以強盜為其方法，是難認被告所犯上揭加重強盜罪與連續行使變造特種文書罪
    二罪間，具有何方法結果之牽連犯關係，其所犯上揭二罪，犯意各別，行為互殊
    ，應予分論併罰，公訴人認被告所犯上揭二罪間具有方法、結果之牽連關係，為
    牽連犯，應從一重之加重強盜罪處斷，容有誤會。原審就被告予以論罪科刑，固
    非無見，惟查被告與同案被告己○○及綽號「大頭」者強劫被害人戊○○夫婦財
    物後，為銷贓之便，而與同案被告己○○及「大頭」共同變造被害人丙○○國民
    以被告雖同往如附表貳所示當鋪典當強劫而來之珠寶，惟以被告並不知同案被告
    己○○及「大頭」係變造被害人丙○○之國民
    之用，而認被告不成立此部份之行使變造特種文書罪，其論斷尚有未洽﹔是被告
    上訴意旨指摘原審就其所犯之強盜罪量刑過重，固無理由，惟原判決關於被告丁○○部分既有可議之處，自應由本院予以撤銷改判，爰審酌被告之素行，犯罪之
    動機、目的、手段，時值年輕力壯，不思以正當方式賺錢謀生，卻持刀、槍強盜
    被害人財物，因而所得之財物，對被害人及社會治安所致生之危害及犯罪後態度
    等一切情狀，分別就被告所犯加重強盜罪及連續行使變造特種文書罪，各量處有
    期徒刑七年二月及十月，並定其應執行刑為有期徒刑七年十月。至頭套五頂、手
    銬二副、手套三副、水果刀一把、膠帶一捲及改造玩具手槍一支暨變造之丙○○
    國民
    之罪所用之物，此據被告及同案被告己○○供明在卷，雖僅查扣其中頭套二頂、
    手銬二副及變造之丙○○國民
    查扣部分業已滅失，爰均依刑法第三十八條第一項第二款宣告沒收。
四、至公訴意旨另略以：被告丁○○與同案被告己○○等人，於附表貳所示時間及所
    示之當鋪，典當強劫而來之珠寶時，假冒被害人丙○○之名義，連續在各當鋪之
    當票或贖物憑證上，偽簽被害人丙○○之簽名及捺指印，表示典當質押珠寶之意
    思，並持以交付當鋪人員，因認被告就此部分涉犯刑法第二百十六條、第二百十
    條之行使偽造私文書罪嫌云云。按犯罪事實應依證據認定之，無證據不得推定其
    犯罪事實，刑事訴訟法第一百五十四條定有明文。而刑法上所謂文書，除具有制
    作者之名義外，另該文書所顯示之內容，必具有特定之意思或觀念，且具有存續
    性並屬法律上有關係事項之有體物而言。查被告與同案被告己○○等人於附表貳
    所示時間前往各該當鋪典當強劫而來之珠寶時，固有假冒被害人丙○○之名義，
    連續在各該當鋪之當票或贖物憑證上，偽簽被害人丙○○之簽名及捺指印，並持
    以交付予當鋪人員等事實，並有前揭當票二張及贖物憑證一張等在卷可證，惟依
    卷附之當票及贖物憑證所示，其上雖載有典當之物品、價額、日期等，並載有典
    當者之姓名，然此僅係供當鋪識別何人於何時典當何物之備查資料，並非表示該
    典當者制作何文書，自不具文書之形式，依上揭說明，自非屬刑法上之文書，是
    被告縱有於當票及贖物憑證上簽署被害人丙○○之簽名及捺指印，亦難認有何行
    使偽造私文書之可言，被告此部份犯行，尚屬不能證明，惟公訴人認此部份與被
    告上開論罪科刑部分，具有牽連犯之裁判上一罪關係，自不另為無罪之諭知，附
    此敘明。
據上論斷，應依刑事訴訟法第三百六十九條第一項前段、第三百六十四條、第二百九
十九條第一項前段，刑法第二十八條、第五十六條、修正後刑法第三百三十條第一項
、刑法第二百十六條、第二百十二條、第二條第一項前段、第五十一條第五款、第三
十八條第一項第二款，罰金罰緩提高標準條例第一條前段，判決如主文。
本案經檢察官施慶堂到庭執行職務。
中      華      民      國    九十二    年      六      月      五      日
                              臺灣高等法院刑事第三庭
                                  審判長法  官 張  連  財
                                        法  官 林  明  俊
                                        法  官 張  傳  栗
右正本證明與原本無異。
行使變造特種文書部分不得上訴，其他部分如不服本判決，應於收受送達後十日內向
本院提出上訴書狀，其未敘述上訴之理由者並得於提起上訴後十日內向本院補提理由
書（均須按他造當事人之人數附繕本）。
                                        書記官  秦  慧  榮
中      華      民      國    九十二    年      六      月      五      日
附錄：本案論罪科刑法條全文
刑法第三百三十條
犯強盜罪而有第三百二十一條第一項各款情形之一者，處七年以上有期徒刑。
前項之未遂犯罰之。
刑法第三百二十一條
犯竊盜罪而有左列情形之一者，處六月以上、五年以下有期徒刑：
一  於夜間侵入住宅或有人居住之建築物、船艦或隱匿其內而犯之者。
二  毀越門扇、牆垣或其他安全設備而犯之者。
三  攜帶兇器而犯之者。
四  結夥三人以上而犯之者。
五  乘火災、水災或其他災害之際而犯之者。
六  在車站或埠頭而犯之者。
前項之未遂犯罰之。
刑法第二百十六條
行使第二百十條至第二百十五條之文書者，依偽造、變造文書或登載不實事項或使登
載不實事項之規定處斷。
刑法第二百十二條
偽造、變造護照、旅券、免許證、特許證及關於品行、能力服務或其他相類之證書、
介紹書，足以生損害於公眾或他人者，處一年以下有期徒刑、拘役或三百元以下罰金
。


司法院資訊處製作；財團法人民間司法改革基金會備份。
